臺灣高等法院刑事裁定
111年度毒抗字第514號
抗  告  人
即  被  告  方天佑




上列抗告人即被告因聲請施以強制戒治案件，不服臺灣基隆地方
法院111年度毒聲字第171號，中華民國111年4月28日裁定（聲請
案號：臺灣基隆地方檢察署111年度聲戒字第13號、110年度毒偵
字第1072號），提起抗告，本院裁定如下：
    主  文
抗告駁回。                                             
    理  由
一、原裁定意旨略以：抗告人即被告甲○○（下稱「被告」）因施
    用第一、二級毒品案件，經原審法院以110年度毒聲字第603
    號裁定送勒戒處所施以觀察、勒戒後，由法務部○○○○○○○○（
    下稱「新店戒治所」）附設勒戒處所綜合考量其前科紀錄與
    行為表現、臨床評估及社會穩定度等節，判斷其有繼續施用
    毒品傾向等情，有前揭裁定及新店戒治所民國111年4月18日
    新戒所衛字第11107004430號函及所附有無繼續施用毒品傾
    向證明書、有無繼續施用毒品傾向評估標準紀錄表各1份在
    卷可稽，堪認被告經觀察、勒戒後，確有繼續施用毒品之傾
    向，本件聲請為有理由，應予准許。爰依毒品危害防制條例
    第20條第2項後段規定，裁定令被告入戒治處所施以強制戒
    治，其期間為6個月以上，至無繼續強制戒治之必要為止，
    但最長不得逾1年等語。
二、抗告意旨略以：原審裁定被告入戒治處所施以強制戒治，係
    以被告前科紀錄、臨床評估、社會穩定度作為綜合判斷，其
    中被告之前科佔總評估分數之絕大分數，依「一事不二罰」
    之法定界限原則，有違憲法第8條保障人身自由之限制，亦
    不符罪刑相當原則、比例原則。又毒品危害防制條例修法施
    行後，超過3年再施用毒品即為初犯，而被告自前次犯施用
    毒品罪迄今已4、5年，為初犯，自不得以佔分較多之前科紀
    錄評估認定，且被告既係初犯，評估結果之分數不會超過60
    分，原裁定復未載明評估分數，明顯違法。爰提起抗告，並
    請審酌被告十幾年來均與母親相依為命，母親已年邁，獨自
    在家，乏人照料等情，更為裁定等語。
三、本院之判斷：
  ㈠按「犯第10條之罪者，檢察官應聲請法院裁定，或少年法院
    （地方法院少年法庭）應先裁定，令被告或少年入勒戒處所
    觀察、勒戒，其期間不得逾2月。」、「觀察、勒戒後，檢
    察官或少年法院（地方法院少年法庭）依據勒戒處所之陳報
    ，認受觀察、勒戒人無繼續施用毒品傾向者，應即釋放，並
    為不起訴之處分或不付審理之裁定；認受觀察、勒戒人有繼
    續施用毒品傾向者，檢察官應聲請法院裁定或由少年法院（
    地方法院少年法庭）裁定令入戒治處所強制戒治，其期間為
    6個月以上，至無繼續強制戒治之必要為止。但最長不得逾1
    年。」、「依前項規定為觀察、勒戒或強制戒治執行完畢釋
    放後，3年後再犯第10條之罪者，適用前2項之規定。」毒品
    危害防制條例第20條第1項、第2項、第3項分別定有明文。
    又按施用第一級、第二級毒品為犯罪行為，毒品危害防制條
    例第10條設有處罰規定，是以施用第一級、第二級毒品者，
    本應科以刑罰。惟毒品危害防制條例於87年修訂施行後，對
    於施用毒品者肯認其具有「病患性犯人」之特質，基於刑事
    政策，對合於一定條件之施用者，依同條例第20條之規定，
    施以觀察、勒戒及強制戒治之保安處分。嗣於109年1月15日
    修正公布、自同年7月15日施行之毒品危害防制條例第20條
    第3項及第23條第2項，復將原條文之再犯期間由「5年」改
    為「3年」，而第20條第3項規定所謂「3年後再犯」，只要
    本次再犯（不論修正施行前、後）距最近一次觀察、勒戒或
    強制戒治執行完畢釋放，已逾3年者，即該當之，不因其間
    有無犯第10條之罪，經起訴、判刑或執行而受影響（最高法
    院109年度台上大字第3826號裁定意旨參照）。
　㈡又按勒戒人有無繼續施用毒品傾向之評估標準，法務部已於1
    10年3月26日以法矯字第11006001760號函修正頒布「有無繼
    續施用毒品傾向評估標準紀錄表」、「有無繼續施用毒品傾
    向評估標準評分說明手冊」，上開評分說明手冊並載明判定
    原則為：「受觀察勒戒人入所後，經過2週時間的觀察、勒
    戒，由處所及醫療人員依據其各項紀錄、資料及觀察勒戒期
    間之行為表現，加以評分。在勒戒人入所4至6週後，可再做
    一次評估以做必要之評分修正。每一大項皆有靜態因子與動
    態因子。先以靜態因子分數評分，靜態因子分數總分在60分
    （含）以上為『有繼續施用毒品傾向』；60分以下，與動態因
    子分數相加，如果總分在60分（含）以上，為『有繼續施用
    毒品傾向』」。是受觀察勒戒人有無「繼續施用毒品傾向」
    ，係依具體個案之臨床實務及相關事證等情綜合判定，有相
    當之專業依據及標準，並涉及專門醫學，且經衡酌強制戒治
    之目的係為協助施用毒品者戒斷毒品之心癮及身癮所為之一
    種保安處分類型，而該評估標準係將與判斷有無繼續施用傾
    向之相關因素加以列舉及量化，普遍適用於每一位受觀察、
    勒戒處分之人，具一致性、普遍性、客觀性，是倘其評估依
    據及結論，由形式上觀察，並無擅斷或濫權等明顯不當之情
    事，法院自宜予尊重。
　㈢經查：
  ⒈被告因施用第一級、第二級毒品之犯行，經原審法院以110年
    度毒聲字第603號裁定送勒戒處所觀察、勒戒確定後，於111
    年3月16日入新店戒治所執行觀察、勒戒。嗣經新店戒治所
    醫療人員於111年3月31日評分結果：⒈前科紀錄與行為表現
    合計31分（其中「毒品犯罪相關司法紀錄」共12筆，計10分
    ；「首次毒品犯罪年齡」在21-30歲，計5分；「其他犯罪相
    關紀錄」有3筆，計6分；「入所時尿液毒品檢驗」有多種毒
    品反應，計10分，上開4項靜態因子合計31分。另「所內行
    為表現」之動態因子為0分）。⒉臨床評估合計36分【其中「
    多重毒品濫用」為「有，種類：海洛因、安非他命」，計10
    分；「合法物質濫用（菸、酒、檳榔）」為「有，種類：菸
    」，計2分；「使用方式」為「有注射使用」，計10分；「
    使用年數」為「超過1年」，計10分，上開靜態因子合計32
    分。另「精神疾病共病」為「無」，計0分；「臨床綜合評
    估（含病識感、動機、態度、就醫意願）」經評定為「中度
    」，計4分，上開2項動態因子合計為4分】。⒊社會穩定度合
    計0分【其中「工作」為「全職工作（水電工）」，計0分；
    「家人藥物濫用」為「無」，計0分，上開2項靜態因子合計
    0分；「入所後家人是否訪視」為「有」，計0分；「出所後
    是否與家人同住」為「是」，計0分，上開2項動態因子合計
    0分】。經合計上開⒈至⒊項之總分為67分（其中靜態因子共
    計63分，動態因子共計4分），經綜合判斷為有繼續施用毒
    品傾向，有新店戒治所111年4月18日新戒所衛字第11107004
    430號函及所附被告「法務部○○○○○○○○附勒戒所有無繼續施
    用毒品傾向證明書」、「有無繼續施用毒品傾向評估標準紀
    錄表」在卷可稽。按新修正之「有無繼續施用毒品傾向評估
    標準」既係法務部邀集專家學者暨相關機關研商後修正完竣
    ，以因應毒品危害防制條例之修法意旨，且為一般受觀察勒
    戒處分人均一體適用，並無恣意、濫權情事，本院就此專業
    判斷自應尊重。又勒戒處所之組織、人員資格及執行觀察、
    勒戒相關程序，暨判斷施用毒品者有無繼續施用毒品之傾向
    ，均有相關法令嚴格規範，非可恣意而為。而上開綜合判斷
    結果，係該所具有相關專業知識及經驗之人士，在被告觀察
    、勒戒期間，依其等本職學識及經驗，就被告之前科紀錄與
    行為表現、臨床評估、社會穩定度等因素所為之綜合判斷，
    非但具有實證依據，亦有客觀評比標準，由形式上觀察，並
    無擅斷、濫權或評估程序明顯不當之情事，且依卷附本院被
    告前案紀錄表等相關資料，堪認前揭各項分數之計算並無錯
    漏或逾越配分上限之情形，自得憑以作為判斷被告有無繼續
    施用毒品傾向之證明。是原審依檢察官之聲請，裁定被告令
    入戒治處所施以強制戒治，其期間為6個月以上，至無繼續
    強制戒治之必要為止，但最長不得逾1年，於法並無不合或
    不當，應予維持。
　⒉又按依司法實務或醫學臨床經驗，具有毒品前科紀錄者，或
    因長期有機會接觸毒品，或因欲藉由毒品作用而暫時隔絕現
    實環境，其反覆、繼續再犯施用毒品犯行之機率確實較沒有
    毒品前科者高，因此上開評估標準方將勒戒人前科紀錄列入
    重要之評分項目，且於評分說明手冊明定：所謂毒品犯罪相
    關司法紀錄，不論其為吸食施打、運輸、販賣、持有毒品或
    其他罪名，凡觸犯毒品危害防制條例、原肅清煙毒條例、原
    麻醉藥品管理條例或管制藥品管理條例相關刑罰規定者均屬
    之，觀察勒戒、強制戒治及緩起訴或不起訴處分之紀錄亦列
    入毒品相關犯罪紀錄之項目範圍，此參前揭評分說明手冊所
    載即明。參酌被告確有多次施用毒品之前案紀錄，期間亦有
    經觀察勒戒、強制戒治或經法院判刑確定並執行完畢之紀錄
    ，此有本院被告前案紀錄表在卷可參，適足與上開經驗法則
    相印證，足認上開評估標準將受勒戒人之前科紀錄列為重要
    評估依據，並依修正後「有無繼續施用毒品傾向評估標準」
    所定「毒品犯罪相關司法紀錄」及「其他前科紀錄」之配分
    上限標準，列計其得分，並無因前案紀錄比重過高而致使其
    他項目形同虛設之弊，並無違法不當之處。被告指摘自其前
    次犯施用毒品罪迄今已4至5年，為初犯，本件評估卻以其前
    科作為總評估分數之絕大分數，不符「一事不二罰」、罪刑
    相當、比例等原則，違反憲法第8條保障人身自由之限制云
    云，均不足採。
　⒊至於抗告意旨另稱與被告相依為命多年之年邁母親，獨自在
    家，乏人照料等情，僅係被告個人或家庭因素，核與本件被
    告是否有繼續施用毒品傾向，須接受強制戒治之判斷無涉，
    非屬可據為免予強制戒治之正當事由，此部分所指自無可採
    。
四、綜上，原審依憑新店戒治所前揭函及所附被告有無繼續施用
    毒品傾向證明書、有無繼續施用毒品傾向評估標準紀錄表所
    記載之專業評估及判斷結論，認被告經觀察、勒戒後，仍有
    繼續施用毒品傾向，因認檢察官之聲請為正當。爰依毒品危
    害防制條例第20條第2項後段規定，裁定令被告入戒治處所
    施以強制戒治，其期間為6個月以上，至無繼續強制戒治之
    必要為止，但最長不得逾1年，經核並無違誤。被告以前揭
    情詞提起抗告，指摘原裁定不當，為無理由，應予駁回。　
據上論斷，應依刑事訴訟法第412 條，裁定如主文。　　
中　　華　　民　　國　　111 　年　　6 　　月　　21　　日
                  刑事第十五庭  審判長法　官  陳芃宇
　　　　　　　　　　　　　　　　　　  法  官  曹馨方　　
　　　　　　　　　　　　　　　　　　　法  官  陳勇松
以上正本證明與原本無異。
不得再抗告。
                                      書記官  邱紹銓　　
中　　華　　民　　國　　111 　年　　6 　　月　　21　　日